臺灣臺南地方法院民事判決
108年度訴字第1555號
原      告  福德爺    
特別代理人  王冠翔  

訴訟代理人  王識涵律師
            蓋威宏律師
複 代 理人  邱柏誠律師
被      告  國軍退除役官兵輔導委員會白河榮譽國民之家

法定代理人  李維安  
訴訟代理人  蘇陳俊哲律師
上列當事人間請求返還不當得利事件，經本院於民國110年3月31
日言詞辯論終結，茲判決如下：
    主  文
原告之訴駁回。
訴訟費用由原告負擔。 
    事實及理由
壹、程序方面：
一、按當事人喪失訴訟能力或法定代理人死亡或其代理權消滅者
    ，訴訟程序在有法定代理人或取得訴訟能力之本人承受其訴
    訟以前當然停止；前開承受訴訟人於得為承受時，應即為承
    受之聲明；聲明承受訴訟，應提出書狀於受訴法院，由法院
    送達於他造，民事訴訟法第170條、第175條第1項、第176條
    分別定有明文。查本件被告之法定代理人原係陳ＯＯ，嗣於本
    院審理中之民國109年7月15日變更為李維安，並經其於109
    年9月21日具狀聲明承受訴訟在案（見本院卷第257-258頁）
    ，經核並無不合，應予准許。
二、次按無訴訟能力人有為訴訟之必要，而無法定代理人或法定
    代理人不能行代理權者，其親屬或利害關係人，得聲請受訴
    法院之審判長，選任特別代理人；本法關於法定代理之規定
    ，於法人之代表人、第40條第3項之代表人或管理人、第4項
    機關之代表人及依法令得為訴訟上行為之代理人準用之，民
    事訴訟法第51條第2項、第52條分別定有明文。經查，訴外
    人王Ｏ原為原告之管理人，然王Ｏ已於17年2月18日死亡，原
    告因故無從選出新管理人，於本案訴訟期間，王ＯＯ依民事訴
    訟法第51條第2項規定，向本院聲請選任其擔任原告之特別
    代理人，業經本院於109年5月29日選任王ＯＯ為原告之特別代
    理人，嗣因王ＯＯ於109年11月17日去世，而由王冠翔再向本
    院聲請選任其為原告之特別代理人，並經本院於110年1月29
    日選任王冠翔為原告之特別代理人，故原告起訴時法定代理
    權欠缺之瑕疵業經補正，自屬合法。
貳、實體方面：
一、原告起訴主張：原告為臺南市○○區○○段000地號土地(下稱系
    爭土地)之所有權人，被告無法律上之原因占有系爭土地，
    並於系爭土地上建有被告所有如附圖所示A部分之建物（面
    積285.90平方公尺），且將系爭土地其他部分做為被告之停
    車場、道路使用，此外，被告之圍牆已圍住系爭土地，致使
    原告完全無法利用系爭土地，自應認被告占用系爭土地全部
    之土地。又系爭土地之公告地價為每平方公尺新臺幣（下同
    ）1,170元，故其申報地價為每平方公尺936元（計算式：11
    70×80%=936），而系爭土地面積為1,6l5平方公尺，故被告
    占有土地所受有相當於租金之不當得利每年為151,164元【
    計算式：936元×l,615(平方公尺）×10%＝151,164元】。是以
    ，被告無法律上之原因占有使用系爭土地5年之不當得利總
    額為755,820元（計算式：151,164×5=755,820元）。且被告
    現仍持續占有系爭土地作為榮民之家使用，每月受有相當於
    租金之不當得利為12,597元（計算式：151,164÷12=12,597
    元）。爰依民法第126條、第179條、第203條規定，請求被
    告給付起訴前5年相當於租金之不當得利暨按法定利率計算
    之遲延利息，及起訴後每月相當於租金之不當得利。並聲明
    ：被告應給付原告755,820元，及自起訴狀繕本送達之翌日
    起至清償日止，按年息百分之5計算之利息，暨自起訴狀繕
    本送達之翌日起，按月給付原告12,597元。
二、被告則辯以：　　
  ㈠按非法人團體，設有代表人或管理人者，有當事人能力。民
    事訴訟法第40條第3項定有明文。又神明會除已依法登記取
    得法人資格，或已比照寺廟登記規則登記管理外，應為無權
    利能力之非法人團體，其會產之管理行為得由該神明會之管
    理人代表神明會為之(法務部82年3月15日（82)法律字第522
    6號函示意旨參照）。由是可知，神明會之財產管理行為，
    應由其管理人代表為之甚明。本件原告之管理人為訴外人王
    Ｏ，而王Ｏ已於17年2月18日死亡，但其繼承人並不當然繼承
    其管理人之地位，仍應依其組織章程及選任管理人方式，以
    推舉管理人始為適法。查王Ｏ死亡後，並未另行選任管理人
    ，即令吳ＯＯ於57年間整頓會務，重新確認會員23人，但亦未
    依章程或慣例選任管理人；而今會員散失，尤無選任可能。
    至訴外人王ＯＯ（即王ＯＯ之父）係王Ｏ之孫，因此前台南縣稅
    捐稽徵處，乃將其列為重測前糞箕湖段ＯＯＯ小段OO地號等2筆
    土地之代管人，惟仍無法認王ＯＯ、王冠翔為合法之管理人，
    且主管機關迄未寄還驗印訖之福德爺會員名冊、會員系統表
    及土地清冊等文件資料，俾王ＯＯ於驗印後三年内，經會員過
    半數書面同意，依法成立法人，申請神明會土地更名登記為
    該法人所有，或依規約或經會員過半數書面同意，申請神明
    會土地為現會員分別共有或個別所有。是以原告目前因尚無
    管理人，而不屬法人或非法人團體。
  ㈡原告於109年7月14日履勘時，主張坐落臺南市○○區○○段00地
    號土地上之福德正神廟所坐落之土地曾為原告祭祀之地點等
    語，惟查，該福德正神廟首於38年間，由白河地區仕紳方ＯＯ
    等62人樂捐款項所建；嗣於83年間又由吳ＯＯ等151人樂捐款
    項修建，足見福德正神尚非原告福德爺。況依原告108年11
    月6日陳報狀之陳證1號檢附福德爺沿革，其第三點祭祀，載
    稱：「……並於土地公生日（農曆2月2日）定期食會。祭祀地
    點原為地方土地公廟，民國73、4年起龍安府設立，改至此
    祭拜開會」等語，更可認定上揭福德正神，與原告福德爺並
    無若何關聯。
  ㈢王ＯＯ自90年起，持重測前糞箕湖段ＯＯＯ小段OO地號等2筆土地
    應納稅額23,547元之地價稅繳款書及領款收據，請求被告給
    付租金，足見被告係以代繳地價稅，作為使用系爭土地之對
    價，則被告給付之金額具有租賃之性質甚明，兩造雖未就系
    爭土地之租賃事宜，訂立字據，然依民法第422條後段規定
    ，兩造間就系爭土地有不定期租賃契約存在，應可認定。因
    此，被告至多係積欠租金未為給付，尚非無權占有原告土地
    ，且原告並未定期催告被告給付租金，並於催告期限屆滿，
    被告仍不為給付時終止契約，是原告主張被告無權占有系爭
    土地，並據以請求不當得利，應無理由，不應准許。
  ㈣另系爭土地位處臺南市白河區枕頭山下，農、工、商業不興
    ，故當地年青人每漂移他鄉謀生，以致在地人口稀少而且老
    化，致使房地產價格一直低迷不振。既當地房地產交易並不
    熱絡，則原告以系爭土地申報地價年息百分之10請求土地租
    金，顯然偏高，縱使鈞院認被告係無權占有，至多應以申報
    地價年息百分之5計算相當於租金之不當得利，始為合理。
  ㈤並聲明：原告之訴駁回。
三、系爭土地登記原告為所有權人，以及被告占有使用系爭土地
    ，並於系爭土地上建有其所有之A建物（面積：285.90平方
    公尺），其他部分現做為被告之停車場、道路使用，被告共
    計占用系爭土地1,490.63平方公尺等情，業經本院會同兩造
    定期履勘現場屬實，並囑託臺南市白河地政事務所測繪，有
    勘驗測量筆錄、臺南市白河地政事務所109年8月25日所測字
    第OOOOOOOOOO號函及函附之109年6月4日法囑土地字第02430
    0號土地複丈成果圖可憑（見本院卷第215-219頁、第241-24
    3頁），堪可認定。
四、至原告主張被告無權占有系爭土地，以及被告應給付起訴前
    5年相當於租金之不當得利暨按法定利率計算之遲延利息，
    及起訴後每月相當於租金之不當得利等語，則為被告所否認
    ，並以前詞置辯，經查：
　㈠按非法人之團體雖無權利能力，然日常用其團體之名義為交
    易者比比皆是，民事訴訟法第40條第3項為應此實際上之需
    要，特規定此等團體設有代表人或管理人者，亦有當事人能
    力。所謂有當事人能力，自係指其於民事訴訟得為確定私權
    之請求人，及其相對人而言，若僅認許其為當事人得以其名
    義起訴或被訴，而不許其為確定私權之請求，則上開規定勢
    將毫無實益，當非立法之本意（最高法院50年台上字第2719
    號判例參照）。原告前任特別代理人王ＯＯ於本院108年司財
    管字第OO號選任失蹤人財產管理人事件之聲請狀記載王ＯＯ為
    原告前任管理人，王ＯＯ自98年起接任管理人職務等語（見該
    事件卷宗第9頁），核與證人吳ＯＯ證稱：福德爺管理人王ＯＯ
    的前手是王ＯＯ，王ＯＯ是王ＯＯ的爸爸；福德爺管理人一直到80
    年才改成王ＯＯ父子擔任管理人；王ＯＯ擔任管理人是大家推薦
    他，王ＯＯ好像是輪的；郵局存簿變更管理人是帳戶變更而已
    ，不是管理人變更等語相符（見本院卷第404、405、408、4
    09頁），且系爭土地之地價稅繳款書亦記載王ＯＯ為代管人（
    見本院卷第367頁），是堪認原告自80幾年至98年間之管理
    人為王ＯＯ，自98年王ＯＯ過世後變更為王ＯＯ等情，應可認定。
　㈡次按稱租賃者，謂當事人約定，一方以物租與他方使用收益
    ，他方支付租金之契約；不動產之租賃契約，其期限逾一年
    者，應以字據訂立之，未以字據訂立者，視為不定期限之租
    賃，民法第421條第1項、第422條分別定有明文。即民法之
    租賃契約，係諾成契約，非以書面為要式，僅需當事人對於
    租賃契約必要之點，即支付租金與標的物租與他方使用收益
    等要件之意思表示一致，租賃契約即已成立生效。被告辯稱
    兩造就系爭土地存有不定期租賃關係，並曾自90年起至97年
    間以租金每坪25元，以407坪、488坪計價，核計應支付之租
    金約為10,175元、12,200元予租用地之代表人即訴外人王ＯＯ
    等語，業據其提出原94年1月6日簽、97年1月4日簽、97年12
    月1日簽、臺南縣稅捐稽徵處總處九十三年地價稅繳款書、
    收款人為王ＯＯ之96年12月26日收據為證（本院卷第361-371
    頁），本院審酌王ＯＯ自80幾年起即為原告之管理人，業經認
    定如上，而被告之上開簽呈均載明王ＯＯ代表原告出租系爭土
    地供被告作為工友宿舍及自炊廚房用地，而王ＯＯ出具之上開
    收據更明載「右款係租賃座落白河鎮ＯＯＯ小段OO號之一407.2
    6坪之租賃」等語（見本院卷第369頁），足認王ＯＯ確實有代
    表原告與被告成立不定期租賃契約之事實，是被告辯稱兩造
    就系爭土地存有不定期租賃關係，應可採信。
  ㈢原告固否認兩造間存有不定期租賃契約云云，惟按租賃定有
    期限者，其租賃關係，於期限屆滿時消滅。未定期限者，各
    當事人得隨時終止契約。但有利於承租人之習慣者，從其習
    慣。前項終止契約，應依習慣先期通知。但不動產之租金，
    以星期、半個月或一個月定其支付之期限者，出租人應以曆
    定星期、半個月或一個月之末日為契約終止期，並應至少於
    一星期、半個月或一個月前通知之，民法第450條定有明文
    。經查，依原告所提出之國軍退除役官兵輔導委員會白河榮
    譽國民之家108年4月9日白榮秘字第OOOOOOOOOO號書函內容
    觀之，原告提起本件訴訟前不曾否認或反對被告占有使用系
    爭土地，因此，被告雖自98年起迄今，持續占有使用系爭土
    地，且未給付任何租金，然兩造間就系爭土地有不定期租賃
    關係存在，業經認定如上，而原告既未對被告為給付租金之
    催告，復未對被告為終止租約之意思表示，則被告占有系爭
    土地自仍有法律上原因，是原告否認兩造間存有不定期租賃
    契約，尚難憑採。
  ㈣依上所述，兩造間就系爭土地存有不定期租賃關係，且未經
    原告終止，則被告占有系爭土地自屬合法占有，縱被告自98
    年起即未給付租金，原告僅得請求被告給付租金，尚不得請
    求被告給付相當於租金之不當得利，則原告起訴請求被告給
    付起訴前5年相當於租金之不當得利暨按法定利率計算之遲
    延利息，及起訴後每月相當於租金之不當得利，即屬無據，
    不應准許。
五、綜上，原告依民法第126條、第179條、第203條規定，聲明
    請求被告給付755,820元，及自起訴狀繕本送達之翌日起至
    清償之日止，按年息5%計算之利息，暨自起訴狀繕本送達之
    翌日起，按月給付原告12,597元，為無理由，應予駁回。
六、本件事證已臻明確，兩造其餘之攻擊或防禦方法及所用之證
    據，經本院斟酌後，認為均不足以影響本判決之結果，爰不
    逐一論列，併此敘明。
七、訴訟費用負擔之依據：民事訴訟法第78條。
中　　華　　民　　國　　110 　年　　4 　　月　　21　　日
                   民事第二庭    法    官　林福來
以上正本係照原本作成。
如對本判決上訴，須於判決送達後20日內向本院提出上訴狀。
如委任律師提起上訴者，應一併繳納上訴審裁判費。
中　　華　　民　　國　　110 　年　　4 　　月　　29　　日
                                書 記 官  陳淑芬